【裁判字號】    97,訴,1572
【裁判日期】    990323
【裁判案由】    偽造文書等
【裁判全文】
臺灣臺北地方法院刑事判決              97年度訴字第1572號
公  訴  人  臺灣臺北地方法院檢察署檢察官
被      告  己○○
選任辯護人  林慧音律師
被      告  丁○○
選任辯護人  簡榮宗律師
            蔡文玲律師
            陳柏乾律師
被      告  甲○○
選任辯護人  王聖舜律師
            林峻立律師
上列被告等因偽造文書等案件，經檢察官提起公訴（九十六年度
偵字第一一○六二、一○六七九、一○六八○號），本院判決如
下：
    主  文
己○○行使偽造私文書，足以生損害於他人，處有期徒刑貳年陸
月。又行使偽造私文書，足以生損害於他人，處有期徒刑肆月，
減為有期徒刑貳月。應執行有期徒刑貳年柒月。
丁○○、甲○○均無罪。
    事  實
一、己○○為台灣築地魚金股份有限公司（下稱魚金公司）之會
    計出納，負責該公司帳務收付、登記及存摺保管。己○○意
    圖為自己不法之所有，自民國九十五年八月三十一日起至九
    十六年二月十六日止，利用其擔任該公司帳務收付須持其保
    管之存摺至銀行辦理相關事務之機會，基於接續之犯意，未
    經魚金公司之同意或逾越魚金公司之授權範圍，盜用魚金公
    司及負責人「庚○○」之印章，填寫取款憑條或國內匯款申
    請書（兼取款憑條）而偽造該等私文書，連同存摺及該等偽
    造之私文書持交不知情之台新國際商業銀行（下稱台新銀行
    ）經辦提款業務成年行員而加以行使，致該等不知情之成年
    行員均陷於錯誤，誤認其係有權提款、轉帳或匯款之人而將
    魚金公司於台新銀行信義分行第000000000000
    00號帳戶內之如附表「告訴人查證結果」之「遭詐欺金額
    」欄內所示金額之存款，或以提領現金，或以辦理匯款，或
    以轉帳等方式，轉入己○○臺灣郵政股份有限公司臺北北門
    郵局（下稱臺北北門郵局）第0000000號帳戶及由己○○使用之不知情黃阿川於永豐商業銀行（下稱永豐銀行）
    正義分行第0000000000000號帳戶（因臺北國
    際商業銀行與建華商業銀行合併為永豐銀行，前開帳號變更
    為第00000000000000號）、張清標（為己○○前夫）台新銀行第00000000000000號帳戶
    及巨彤國際股份有限公司（為己○○投資申請設立之公司，
    由己○○擔任監察人，下稱巨彤公司）台新銀行第0000
    0000000000號帳戶，或存入不知情之他人帳戶（
    詳如附表備註說明欄所示），共計新臺幣（下同）一千五百
    六十二萬四百二十六元，足以生損害於魚金公司、庚○○及
    台新銀行對於客戶存提款業務資料管理之正確性。
二、己○○為掩飾其前開犯行，另基於偽造私文書之犯意，於不
    詳時、地偽造魚金公司前揭台新銀行第000000000
    00000號帳戶存摺之存提明細資料，並持交會計師，供
    查核時不致發現存款數目不符而行使之，足以生損害於魚金
    公司及台新銀行對於存款帳戶管理之正確性。嗣因魚金公司
    察覺帳目有異，遂於九十六年三月間對己○○提出告訴。
三、案經魚金公司訴請臺灣臺北地方法院檢察署檢察官偵查起訴
    。
    理  由
壹、程序部分：
一、依司法院大法官釋字第五八二號解釋意旨，共同被告於被告
    案件中係屬證人，法院應踐行人證之法定調查程序，始具有
    證據能力；而共同被告於被告案件中之警詢、偵查中陳述，
    因被告無從為詰問，而有礙被告之對質詰問權，本應無證據
    能力。又若個案事實之認定涉及以共同被告之陳述，作為其
    他共同被告論罪之證據者，法院就被告本人之案件調查共同
    被告時，均須使該共同被告立於證人之地位，踐行人證之法
    定調查程序；又共同被告於審判外之陳述，依法律特別規定
    得作為證據者，除客觀上不能受詰問者外，於審判中仍應依
    法接受詰問程序，藉以保障被告本人之詰問權；法院就被告
    之案件對其他共同被告或與被告有共犯關係之人調查，均應
    依人證之調查程序傳喚該共同被告或共犯到場，命其立於證
    人之地位而為陳述，並通知被告，使被告有與之對質及詰問
    其現在與先前陳述之瑕疵的機會，以確保其對質詰問權，並
    藉以發現實體真實（最高法院九十四年度臺上字第六三三六
    、一七七六號裁判要旨參照）。依上開大法官解釋及最高法
    院裁判意旨，共同被告先前於調詢、檢察官偵查中及本院中
    本於被告之身分所為之供述，均係基於被告之身分所為之供
    述，法院如於共同被告以證人身分到庭陳述，訊問被告對共
    同被告之審判外陳述有何意見，並准許被告對於共同被告當
    庭及先前陳述進行詰問，即已賦予被告對於共同被告對質詰
    問機會，此時共同被告陳述之瑕疵，應已治癒，而具有證據
    能力。是本案共同被告若於調詢、偵訊及本院審理時本於被
    告身分所供，關於共同被告自身犯罪之相關內容，具有證據
    能力。若敘及至其他共同被告犯罪情節之相關內容，則屬被
    告以外之人之陳述，若於本院審理程序中以證人身分到庭陳
    述，並賦予被告對質詰問之機會，則共同被告於調詢、偵訊
    及本院所為之供述，均具有證據能力。查本案共同被告己○○於本院審理中業已轉換身分為證人作證，並賦予被告丁○○對質詰問之機會，則被告己○○先前於調詢、偵訊及本院
    所為之供述，自均具有證據能力。
二、至本判決所引之書面證據資料，因被告己○○於本院行準備
    程序時對於各該證據均未爭執證據能力，且未於言詞辯論終
    結前聲明異議，被告丁○○、甲○○之辯護人則均表示對於
    該等證據之證據能力無意見等語，本院審酌該等證據作成時
    之情況，並無不宜作為證據之情事，依刑事訴訟法第一百五
    十九條之五之規定，均得作為證據。
貳、實體部分：
一、有罪部分：
(一)訊據被告己○○對於擔任告訴人魚金公司之會計出納，且於
    前述時、地將告訴人魚金公司台新銀行信義分行帳戶內之如
    附表「告訴人查證結果」之「遭詐欺金額」欄內所示金額存
    款，或以提領現金，或以辦理匯款，或以轉帳等方式，轉入
    前述各帳戶之事實坦承不諱，然矢口否認有何犯行，辯稱：
    其所為均係依照總經理即被告丁○○之指示而為之，並未盜
    用魚金公司及庚○○之印章，是因為被告丁○○向其借用帳
    戶，於錢匯入各該帳戶後，其再領出予被告丁○○使用；另
    其並無偽造存提資料，因副總經理赤崛友基有些帳不想讓日
    本老闆知悉，故要其改帳目後再交予會計師，其並未偽造存
    摺存提明細云云。
(二)經查：
  1.被告己○○確擔任告訴人魚金公司會計出納，除據被告己○○坦認在卷外，並有魚金公司職員（工人）保證書在卷可按
    ，另被告己○○確於如附表所示之時間，將告訴人魚金公司
    台新銀行信義分行帳戶內如附表「告訴人查證結果」之「遭
    詐欺金額」欄內所示金額存款，或以提領現金，或以辦理匯
    款，或以轉帳等方式，轉入前述被告己○○之北門郵局帳戶
    、黃阿川永豐銀行正義分行帳戶、張清標台新銀行帳戶及巨
    彤公司台新銀行帳戶，或存入不知情之他人帳戶內，亦據被
    告己○○坦認在卷，並經證人即告訴人魚金公司商品部經理
    乙○○於本院審理中證述告訴人魚金公司帳戶內之款項確實
    有流到與告訴人魚金公司無業務往來之黃阿川、張清標及巨
    彤公司之帳戶內，在被告己○○離開公司後，有找到黃阿川
    之存摺等語明確（見本院九十八年三月三十一日審判筆錄）
    ，並有告訴人魚金公司歷史交易明細查詢、台新銀行九十六
    年十一月八日台新作文字第九六一六一六九號函暨檢附之資
    料、九十七年五月六日台新作文字第九七○一二三五號函暨
    檢附之資料、九十七年六月十日台新作文字第九七○二二○
    一號函暨檢附之資料、九十七年六月十七日台新作文字第九
    七○六四九八號函暨檢附之資料、九十八年十月二十日台新
    作文字第九八一四五九七號函暨檢附之資料、九十九年一月
    十九日台新作文字第九九○○八二六號函、黃阿川帳戶查詢
    明細表、黃阿川存摺影本、張清標帳戶之交易明細、巨彤公
    司臺新銀行帳戶交易明細表、被告己○○臺北北門郵局帳戶
    交易明細表、永豐銀行正義分行九十七年一月二十八日永豐
    銀正義分行（○九七）字第○○○○二號函、九十七年二月
    十八日永豐銀正義分行（○九七）字第○○○○五號函暨檢
    附之資料、九十七年三月十一日永豐銀正義分行（○九七）
    字第○○○○八號函暨檢附之資料、九十七年三月十二日永
    豐銀正義分行（○九七）字第○○○○九號函等在卷可按。
  2.證人赤崛友基於本院審理中證稱：在九十六年二月間因有廠
    商反應未收到貨款，且有員工表示未拿到年終獎金，後來與
    被告丁○○至銀行列印交易明細核對後發現金額有問題，在
    當天至銀行時，被告己○○本來還在公司，等回到公司時，
    被告己○○就不在公司，而且找不到人，後來是因為在被告
    己○○之抽屜內找到偽造之台新銀行公司帳戶存摺影本，所
    以才對被告己○○提告，之後伊只有在九十六年三月間在臺
    北總公司門口見到被告己○○一次，當時有請被告己○○進
    辦公室談，但後來己○○就走掉了，伊並未指示被告己○○
    更改存摺進出帳紀錄等語（見本院九十八年三月三十一日審
    判筆錄）；證人即曾與被告己○○同辦公室辦公之丙○○證
    稱：當時與被告己○○同間辦公室辦公時，並未看過被告丁○○或證人赤崛友基指示被告己○○更改公司帳目等語（見
    本院九十八年五月二十五日審判筆錄）。況衡之常情，若被
    告己○○果係聽從指示而為前開行為，於東窗事發之際，大
    可向公司表示係依其所屬上級長官之指示而為，又何庸擅行
    離去公司，不見人影，是本院綜以此情，認被告己○○所辯
    其所為均係依照總經理即被告丁○○之指示而為之，並未盜
    用魚金公司及庚○○之印章，是因為被告丁○○向其借用帳
    戶，於錢匯入各該帳戶後，其再領出予被告丁○○使用；另
    其並無偽造存提資料，因副總經理赤崛友基有些帳不想讓日
    本老闆知悉，故要其改帳目後再交予會計師云云，顯係諉卸
    其犯行之詞，不足採信。又被告己○○固提出證人赤崛友基
    書寫之文件，表示其所為係依證人赤崛友基之指示而為云云
    ，然揆諸其上係記載「上二月之ＰＬ費用，因為一月之經常
    利益太少，不要讓日本老Ｐ知道」，而ＰＬ係指營業報表，
    業據證人赤崛友基證述在卷（見本院九十八年五月二十五日
    審判筆錄），是此份文件並無從證明證人赤崛友基有指示被
    告己○○更改存摺存提明細資料之情，不足為有利於被告己○○之認定，於此一併說明。
  3.另黃阿川為被告己○○之友人，張清標為被告己○○之前夫
    ，巨彤公司並為被告己○○與張清標共同投資之公司，此業
    據被告己○○坦認在卷（見本院九十七年十一月十二日準備
    程序筆錄），而被告己○○為巨彤公司設立登記之申請人，
    並擔任監察人，有巨彤公司案卷可查，是該等帳戶均顯與被
    告己○○有關而為被告己○○得以支配管理之帳戶，實甚明
    瞭。況被告己○○於本院準備程序中所辯之所以將款項轉至
    張清標之帳戶，係因被告丁○○要其自告訴人魚金公司帳戶
    內領出款項，因其不想一次領那麼多，故要等到被告丁○○
    要用時方將款項自張清標帳戶提領，至於匯至巨彤公司的錢
    ，則是因巨彤公司有借錢給魚金公司款項云云，矧被告丁○○所需款項既不多，其大可俟被告丁○○需用時再予提領即
    可，又何庸先將大額款項轉入張清標帳戶內，是被告己○○
    此節所辯，顯與常情不符而不足採信；另被告己○○辯稱巨
    彤公司有借款予魚金公司一節，僅空言陳稱借款，但迄今卻
    未提出任何借款予告訴人魚金公司款項之來源及相關資料，
    所辯亦難採信。
  4.至被告己○○雖辯稱未偽造存提明細一節，矧此有卷內之偽
    造存摺明細在卷可按，況被告己○○既已為前開犯行，為掩
    飾其犯行起見，確有偽造此私文書之動機，其空言辯稱未偽
    造云云，顯為卸責之詞，亦不足採。
  5.綜上，本案事證明確，被告己○○犯行堪以認定，應予依法
    論科。
(三)核被告己○○於前開事實欄一之所為，係犯刑法第二百十六
    條、第二百十條之行使偽造私文書罪及第三百三十九條第一
    項之詐欺取財罪。於前開事實欄二之所為，則係犯刑法第二
    百十六條、第二百十條之行使偽造私文書罪。公訴人雖認被
    告己○○前開事實欄一之所為係犯刑法第二百十六條、第二
    百十條之行使偽造私文書罪及第三百三十六條第二項之業務
    侵占罪，然被告己○○既僅負責保管魚金公司之存摺，而不
    負責保管該公司印章及負責人印章，且係以前開所述之方式
    領取款項，所為應係涉犯刑法第二百十六條、第二百十條之
    行使偽造私文書罪及第三百三十九條第一項之詐欺取財罪，
    因起訴之基本事實同一（起訴書犯罪事實欄業已載明被告己○○係以前開偽造私文書之方式至銀行提領現金，或以辦理
    匯款或轉帳等方式取得各該款項），爰依法變更起訴法條（
    本院已於九十九年三月二日審理時當庭告知被告己○○可能
    涉犯此部分之罪）。另就前開事實欄二部分，公訴人雖未就
    被告己○○行使偽造私文書之犯行部分加以起訴，然因此部
    分與起訴部分之偽造私文書部分有高低度之吸收關係，顯為
    起訴效力所及，本院應併予審理。被告己○○盜用印章蓋用
    於前開取款憑條、國內匯款申請書（兼存款憑條）上之行為
    ，乃偽造私文書之部分行為，不另論罪。另其所為各該偽造
    私文書之低度行為為行使偽造私文書之高度行為所吸收，亦
    均不另論罪。被告己○○自九十五年八月三十一日起至九十
    六年二月十六日止之密接時間內，先後多次為前開偽造私文
    書、詐欺取財之犯行，係各基於偽造私文書、詐欺取財之單
    一犯意而接續進行，為接續犯，應各論以一罪。所犯偽造私
    文書罪及詐欺取財罪間，為一行為觸犯數罪名之想像競合犯
    ，應依刑法第五十五條之規定，從較重之行使偽造私文書罪
    處斷。被告己○○所犯前開事實欄一之行使偽造私文書罪，
    與所犯事實欄二之行使偽造私文書罪，犯意個別，應予分論
    併罰。爰審酌被告己○○之素行、犯罪動機、目的、手段、
    所詐欺之金額為一千五百六十二萬餘元，暨被告己○○犯罪
    後不思悔悟，非僅否認犯行，更將其所為前開犯行歸責他人
    ，復不返還前開款項予告訴人魚金公司，犯罪後之態度顯然
    不佳等一切情狀，認公訴人於本院審理中所求處之有期徒刑
    二年，尚嫌過輕，爰就其所犯事實欄一、二之罪先後量處如
    主文所示之刑。再被告己○○之犯罪時間雖均在九十六年四
    月二十四日以前，然被告己○○如事實欄一所犯之罪有中華
    民國九十六年罪犯減刑條例第三條第一項第十五款之情形（
    即所犯為刑法第三百三十九條之罪），復無該條例第六條所
    定例外予以減刑之情形，被告己○○所犯該次犯行依法不得
    減刑，至被告己○○所犯如事實欄二之行使偽造私文書罪部
    分，則無同條例第三條所定不予減刑或同條例第五條所定不
    得減刑之情形，應依同條例第二條第一項第三款之規定予以
    減刑，並依同條例第十一條之規定定其應執行之刑。
(四)另被告己○○偽造之取款憑條及國內匯款申請書（兼取款憑
    條），雖為供犯罪所用之物，惟已因行使持交台新銀行行員
    ，屬台新銀行所有而非被告己○○所有之物，且其上所盜用
    之印文均屬真正，並非偽造之印文，依法不在得諭知沒收之
    列，爰不宣告沒收。另被告己○○偽造之存提明細資料，亦
    已持交魚金公司行使，非屬被告己○○所有，依法亦無從宣
    告沒收，附此敘明。
(五)不另為無罪判決之諭知部分：
  1.公訴意旨另以：被告己○○意圖為自己不法所有，於九十五
    年八月三十一日至九十六年二月九日間，利用保管魚金公司
    存摺之機會，未經魚金公司之同意，盜用魚金公司及負責人
    「庚○○」之印章，於台新銀行取款憑條上，並填寫如附表
    「告訴人查證結果」之「非詐欺金額」欄所示金額而偽造該
    取款憑條後，持交台新國際商業銀行之行員而行使之，將魚
    金公司前開台新銀行信義分行帳戶內共計二百九十五萬九千
    五百十九元之款項加以領出，而將該款侵占朋分花用，足以
    生損害於魚金公司及台新國際商業銀行對於客戶存提款資料
    管理之正確性，因認被告此部分涉犯刑法第二百十六條、第
    二百十條之行使偽造私文書罪嫌及第三百三十六條第二項之
    業務侵占罪嫌云云。
  2.按犯罪事實應依證據認定之，無證據不得認定犯罪事實；無
    證據能力、未經合法調查之證據，不得作為判斷之依據；不
    能證明被告犯罪或其行為不罰者，應諭知無罪之判決，刑事
    訴訟法第一百五十四條第二項、第一百五十五條第二項、第
    三百零一條第一項分別定有明文。次按認定不利於被告之事
    實，須依積極證據，苟積極證據不足為不利於被告事實之認
    定時，即應為有利被告之認定，更不必有何有利之證據，復
    有最高法院三十年上字第八一六號判例可資參考。又事實之
    認定，應憑證據，如未能發現相當證據，或證據不足以證明
    ，自不能以推測或擬制之方法，為裁判基礎；認定犯罪事實
    ，所憑之證據，雖不以直接證據為限，間接證據亦包括在內
    ，然無論直接或間接證據，其為訴訟上之證明，須於通常一
    般之人均不致於有所懷疑，而得確信其為真實之程度者，始
    得據之為有罪之認定，倘其證明尚未達到此一程度，而有合
    理性懷疑之存在時，即無從為有罪之認定，此亦有最高法院
    四十年臺上字第八六號、七十六年臺上字第四九八六號判例
    可資參照。
  3.經查：公訴人於起訴書內雖認被告己○○涉犯此部分侵占犯
    行，然經告訴人魚金公司查證結果，此部分款項均已存入或
    匯入告訴人魚金公司員工帳戶、告訴人魚金公司帳戶、廠商
    帳戶、告訴人魚金公司之房東帳戶內，或為繳納全民健康保
    險費用、勞退金、營保費、稅款等，或支付告訴人魚金公司
    辦公室大樓管理費，或已支付告訴人魚金公司員工費用、薪
    資或廠商費用等，有告訴人魚金公司九十九年一月十九日刑
    事陳述意見狀在卷可按，是該等費用顯均被告己○○基於告
    訴人魚金公司之授權或同意後所為之行為，自無行使偽造私
    文書或詐欺取財罪可言。此外，本院復查無其他積極證據足
    資證明被告己○○有為此部分犯行，本應為被告己○○無罪
    判決之諭知，然因前開論罪科刑部分本院已論以接續犯之一
    罪關係，而此部分與前開論罪科刑部分就起訴書所載內容觀
    之有接續犯之實質上一罪關係，本院就此部分爰不另為無罪
    判決之諭知，附此敘明。
二、無罪部分：
(一)公訴意旨略以：
  1.被告丁○○係魚金公司之總經理，綜理魚金公司行政、財務
    及營運等事項，為從事業務之人，而被告甲○○與被告丁○○係夫妻。被告丁○○、己○○共同意圖為自己不法所有，
    於九十五年八月三十一日至九十六年二月十六日間，利用保
    管魚金公司存摺、印章及負責人印章之機會，未經魚金公司
    之同意，即盜用魚金公司及負責人「庚○○」之印章，於台
    新銀行取款憑條上，並填寫如附表「告訴人查證結果」欄內
    所示金額而偽造該取款憑條後，持交台新銀行之行員而行使
    之，將魚金公司於台新銀行信義分行第000000000
    00000號帳戶之如附表所示金額之存款，以提領現金、
    辦理匯款或轉帳等方式（詳如附表所示），轉入被告己○○
    北門郵局第0000000號帳戶及由被告己○○使用之不
    知情黃阿川於永豐銀行正義分行第00000000000
    00號帳戶、張清標台新銀行第000000000000
    00號帳戶及巨彤公司台新銀行第00000000000
    000號帳戶，共計一千八百五十七萬九千九百四十五元，
    而將該款侵占朋分花用，足以生損害於魚金公司及台新銀行
    對於客戶存提款資料管理之正確性。而被告丁○○、己○○
    為掩飾前開侵占犯行，即推由被告己○○另行偽造魚金公司
    前揭台新銀行第00000000000000號帳戶存摺
    之存提明細資料，以供魚金公司查核時不致發現存款數目不
    符，致生損害於魚金公司及台新銀行存款帳戶管理之正確性
    ，因認被告丁○○此部分涉犯刑法第二百十六條、第二百十
    條之行使偽造私文書罪嫌及第三百三十六條第二項之業務侵
    占罪嫌云云。
  2.又被告丁○○明知車號五Ｅ－四九一一號自用小客車係魚金
    公司所有，提供予被告丁○○代步使用之汽車，該車之二手
    車價尚有二十一萬元之價值，而魚金公司對於該資產若欲處
    分，須以「稟議書」報請日本總公司之董事長「庚○○」及
    會長「卜部昭直」同意方可。嗣於知悉魚金公司有意處分前
    開汽車後，竟與被告甲○○共同意圖為自己不法之所有，利
    用占有使用該車之便，於九十六年二月二十八日，在不詳車
    廠，先由被告甲○○與不知情之中古車商王建川議定以二十
    一萬元之代價出售，而將該車侵占入己，並當場將該車交付
    予王建川，且未依魚金公司規定以稟議書呈報取得魚金公司
    同意，即由被告丁○○於事後擅自將該車以十萬元之價格，
    出賣予被告甲○○，並利用不知情之代辦人員，於同年三月
    三日冒用魚金公司名義填寫汽（機）車過戶申請登記書，並
    偽造「台灣築地魚金股份有限公司」之印文於該汽（機）車
    過戶申請登記書原車主名稱欄內，而偽造該申請登記書後，
    持交臺北區監理所基隆監理站之人員辦理變更登記車主為被
    告甲○○而行使之，使該管公務員，將此不實事項，登載於
    職務上所掌之汽（機）車過戶申請登記書，足以生損害於魚
    金公司及監理機關對於車籍管理之正確性。隨於同年月五日
    再由被告甲○○變更登記前開汽車所有人為王建川之弟王建
    明牟利。因認被告丁○○、甲○○此部分涉犯刑法第二百十
    六條、第二百十條之行使偽造私文書罪嫌、第二百十四條之
    使公務員登載不實罪嫌及第三百三十五條第一項之侵占罪嫌
    云云。
(二)按犯罪事實應依證據認定之，無證據不得認定犯罪事實；無
    證據能力、未經合法調查之證據，不得作為判斷之依據；不
    能證明被告犯罪或其行為不罰者，應諭知無罪之判決，刑事
    訴訟法第一百五十四條第二項、第一百五十五條第二項、第
    三百零一條第一項分別定有明文。次按認定不利於被告之事
    實，須依積極證據，苟積極證據不足為不利於被告事實之認
    定時，即應為有利被告之認定，更不必有何有利之證據，復
    有最高法院三十年上字第八一六號判例可資參考。又事實之
    認定，應憑證據，如未能發現相當證據，或證據不足以證明
    ，自不能以推測或擬制之方法，為裁判基礎；認定犯罪事實
    ，所憑之證據，雖不以直接證據為限，間接證據亦包括在內
    ，然無論直接或間接證據，其為訴訟上之證明，須於通常一
    般之人均不致於有所懷疑，而得確信其為真實之程度者，始
    得據之為有罪之認定，倘其證明尚未達到此一程度，而有合
    理性懷疑之存在時，即無從為有罪之認定，此亦有最高法院
    四十年臺上字第八六號、七十六年臺上字第四九八六號判例
    可資參照。況刑事訴訟法第一百六十一條第一項亦規定，檢
    察官就被告犯罪事實，應負舉證責任，並指出證明之方法，
    是檢察官對於起訴之犯罪事實，應負提出證據及說服之實質
    舉證責任，倘其所提出之證據，不足為被告有罪之積極證明
    ，或其指出證明之方法，無從說服法院以形成被告有罪之心
    證，基於無罪推定之原則，自應為被告無罪判決之諭知，亦
    經最高法院著有九十二年臺上字第一二八號判例可參。
(三)本案公訴人認被告丁○○與被告己○○共同涉犯刑法第二百
    十六條、第二百十條之行使偽造私文書犯行及第三百三十六
    條第二項之業務侵占犯行，無非以告訴人魚金公司之指訴、
    巨彤公司案卷、告訴人魚金公司、張清標、巨彤公司臺新銀
    行帳戶、被告己○○郵局帳戶及黃阿標永豐銀行帳戶交易明
    細表、告訴人魚金公司職員（工人）保證書、被告己○○交
    付告訴人魚金公司前開偽造之臺新銀行帳戶存摺影本、臺新
    國際商業銀行存入憑條、被告丁○○臺新銀行存摺及交易明
    細表、被告己○○、丁○○之供述等為主要依據。另公訴人
    認被告丁○○、甲○○共同涉犯刑法第二百十六條、第二百
    十條之行使偽造私文書犯行、第二百十四條之使公務員登載
    不實犯行及第三百三十五條第一項之侵占犯行，則係以告訴
    人魚金公司之指訴、車牌號碼五Ｅ－四九一一號汽車異動歷
    史查詢、汽（機）車過戶申請登記書、汽車買賣合約書、被
    告丁○○、甲○○之供述等為主要依據。訊據被告丁○○對
    於擔任告訴人魚金公司總經理，前開車輛為告訴人魚金公司
    提供其代步使用之配車，且上開車輛於出賣予被告甲○○後
    ，業已辦理過戶完成之事實，被告甲○○對於上開時、地購
    買前開車輛後將上開車輛賣予王建川（登記名義人則為王建
    川之弟王建明），已辦理完成過戶事宜之事實均坦承不諱，
    並有交通部公路總局臺北區監理所宜蘭監理站九十七年三月
    十二日北監宜一字第○九七○○○一八四九號函暨檢附之該
    小客車異動歷史查詢表、交通部公路總局臺北區監理所基隆
    監理站九十七年三月十四日北監基一字第○九七○○○二五
    七七號函暨檢附之汽（機）車過戶申請登記書影本、臺北市
    監理處九十七年三月十八日北市監三字第○九七六○六八三
    二○○號函暨檢附之汽（機）車各項異動登記書影本、汽車
    新領牌照登記書影本等在卷可稽，然均堅決否認有何犯行，
    被告丁○○辯稱：其並未指示被告己○○為前開犯行，被告
    己○○係盜用其保管之公司印章、負責人印章為前開犯行，
    被告己○○所為前開犯行均與其無關；另因其於九十五年底
    中風，告訴人魚金公司之董事長庚○○要其將該車處理掉，
    其有告知庚○○詢價之結果分別為八萬、十萬元，並向庚○○表示想購買該車，因庚○○急著處理，所以其才請被告甲○○去辦理過戶，並無侵占該車之故意等語。被告甲○○則
    以：當初係因被告丁○○要其幫忙處理掉前開車輛，渠有先
    前往詢價，後來被告丁○○說公司要把該車賣給其，被告丁○○決定購買後渠方將車輛開至車廠，並賣予後來之買主等
    語為辯。
(四)經查：
  1.被告丁○○被訴與己○○共同涉犯刑法第二百十六條、第二
    百十條之行使偽造私文書罪及第三百三十六條第二項之業務
    侵占罪部分：
    (1)共同被告己○○於調詢、偵訊及本院審理中固證稱其所為
      前開行為均係聽從被告丁○○之指示而為云云，然本院認
      定被告己○○此部分之供述不實，業如前述（理由詳見前
      述），且被告己○○所為前開如事實欄一犯行之款項多係
      流入由被告己○○得以支配管理之帳戶內，而非被告丁○○得以管控支配之帳戶內，則於此情形下，若謂被告己○○係依被告丁○○指示而為將款項存匯入此等帳戶內，亦
      與常情有悖。另公訴人雖以臺新銀行存入憑條、被告丁○○臺新銀行存摺及交易明細表用以證明被告己○○於九十
      六年一月十六日曾轉帳四十萬元至被告丁○○帳戶內，及
      於同年二月十六日曾存入十萬元、三千元至被告丁○○帳
      戶內，以證明被告己○○、丁○○二人有犯意之聯絡及行
      為分擔而為共同正犯云云，然被告己○○所為前開犯行之
      款項亦有流入其他不知情之多位人士之帳戶內（詳見附表
      備註說明欄所載），且被告己○○所為犯行之款項多達一
      千五百餘萬元，與被告己○○匯入被告丁○○帳戶之款項
      總額五十萬三千元差距甚為懸殊，且依卷內資料復無其他
      積極證據足以證明被告己○○所提領之前開款項有支付予
      被告丁○○或流入被告丁○○支配範圍內之事實，若謂被
      告丁○○與被告己○○共同侵占，被告丁○○卻僅得此不
      成比例之利得，亦與常理相違。參之證人即告訴人魚金公
      司商品部經理乙○○於本院審理中所證：在被告己○○辦
      公桌處找到被告丁○○辦公室的鑰匙等語（見本院九十八
      年三月三十一日審判筆錄），於此情形下被告己○○顯然
      得以鑰匙開啟被告丁○○之辦公室抽屜無誤，被告丁○○
      所辯被告己○○係盜用其保管之公司印章及負責人印章為
      前開犯行，為有可能。是本院綜以此情，認被告己○○所
      為前開犯行為被告己○○之個人犯行，尚難認與被告丁○○間有何犯意聯絡或行為分擔，自難令被告丁○○擔負共
      犯之責。至如附表「告訴人查證結果」之「非詐欺金額」
      欄之犯行，業經告訴人魚金公司查證結果認此等金額均已
      存入或匯入告訴人魚金公司員工帳戶、告訴人魚金公司帳
      戶、廠商帳戶、告訴人魚金公司之房東帳戶內，或為繳納
      全民健康保險費用、勞退金、營保費、稅款等，或支付告
      訴人魚金公司辦公室大樓管理費，或已支付告訴人魚金公
      司員工費用、薪資或廠商費用等，有告訴人魚金公司九十
      九年一月十九日刑事陳述意見狀在卷可按，業如前述，是
      被告丁○○顯亦無從構成此部分之犯行。
    (2)被告丁○○與被告己○○就前開如事實欄一所載之犯行既
      無犯意聯絡及行為分擔而不得論以共同正犯，則被告丁○○於此情形下，自無指示被告己○○為前開事實欄二所載
      犯行之必要或動機，是此部分亦難認被告丁○○有與被告
      己○○共犯此部分之犯行。
    (3)另揆之前述公訴人所提出之其他證據資料，均僅足以證明
      被告己○○之前開犯行，而不足以證明被告丁○○與被告
      己○○有犯意聯絡或行為分擔。此外，本院復查無其他積
      極證據足資證明被告丁○○與被告己○○共犯前開如事實
      欄所載之犯行，揆之前揭說明，不能證明被告丁○○此部
      分之犯罪，自應依法為被告丁○○此部分無罪判決之諭知
      。
  2.被告丁○○、甲○○被訴共同涉犯刑法第二百十六條、第二
    百十條之行使偽造私文書罪、第二百十四條之使公務員登載
    不實罪及第三百三十五條第一項之侵占罪部分：
    (1)證人庚○○證稱：公司有配車一部供被告丁○○使用，後
      來因被告丁○○中風，公司總裁擔心被告丁○○開車有危
      險，所以取消配車，打算當成廢車處理，當時有要被告丁○○快點處理，當時被告丁○○有在魚金公司內口頭告知
      詢價之結果約十萬元，並且有詢問其該車是否可以賣給被
      告甲○○，其有對被告丁○○表示說知道了，其之後也有
      將此事告知日本總公司之總裁，總裁只有說趕快把車處理
      掉，要取消配車是為了被告丁○○之健康著想，之後其有
      把這些話告訴被告丁○○等情（見九十六年度偵字第一一
      ○六二號偵查卷宗第七十五頁、本院九十八年六月二十三
      日審判筆錄）；證人戊○○亦證稱九十六年二月初至車行
      詢價時之價格為八萬多元、十萬元等語（見本院九十八年
      六月二十三日審判筆錄），堪認被告丁○○確係基於公司
      之授權而處理上開車輛，其詢價當時之價格確實為十萬、
      八萬元，且已將欲將該車賣予其妻即被告甲○○之情告知
      證人庚○○，證人庚○○亦已回報日本總公司，並告知被
      告丁○○回報之事，觀諸被告丁○○亦已於九十六年三月
      十九日將該十萬元款項匯入公司帳戶內，業經證人乙○○
      證述在卷（見本院九十八年六月二十三日審判筆錄），並
      有前述之告訴人魚金公司帳戶明細資料等在卷可按，是本
      院綜以此情，認被告丁○○於主觀上確有相信依前述口頭
      報告之程序，已獲公司同意處分車輛之可能，是其基於前
      開認識而為上開買賣及過戶移轉登記之行為，主觀上尚難
      認有不法所有之侵占意圖。至於被告丁○○雖未依公司規
      定上呈稟議書之流程辦理，但此僅為行政上之疏失，尚難
      據此推論被告丁○○有何侵占之故意。
    (2)從而，被告丁○○既無侵占該車之故意而不構成犯罪，依
      其告知情形而買受車輛之被告甲○○顯亦無從與之成立共
      犯關係，遑論渠等果有侵占意圖，當可逕為移轉登記予第
      三人，無先行登記予被告甲○○，徒增渠等涉案紀錄之必
      要。至於該車輛於經被告甲○○轉售後之價金差距歸屬，
      則為告訴人魚金公司與彼等間之民事糾葛，如有爭執，應
      循民事途徑救濟，亦難執此而認被告丁○○、甲○○二人
      有何犯罪之故意。至於前開車輛辦理買賣及過戶所製作、
      行使之文書資料，均屬被告丁○○基於有權處分之認知所
      為，已如前述，自難認其與被告甲○○交由代辦人員製作
      相關買賣、過戶資料及變更登記等。亦難認有何偽造文書
      罪之犯罪故意，此外，本院復查無其他積極證據足資證明
      被告丁○○、甲○○有公訴人所指之行使偽造私文書、使
      公務員登載不實及侵占犯行，揆之前揭說明，本院自難憑
      公訴人所提出之上開證據，遽論被告丁○○、甲○○確有
      公訴人所指此部分犯行，不能證明被告丁○○、甲○○二
      人此部分之犯罪，自應為被告丁○○、甲○○此部分無罪
      判決之諭知。
據上論斷，應依刑事訴訟法第二百九十九條第一項前段、第三百
條、第三百零一條第一項，刑法第二百十六條、第二百十條、第
三百三十九條第一項、第五十五條、第五十一條第五款，刑法施
行法第一條之一第一項、第二項前段，中華民國九十六年罪犯減
刑條例第二條第一項第三款、第七條、第十一條，判決如主文。
本案經檢察官周懷廉、鄭深元到庭執行職務
中    華    民    國    99    年    3     月    23    日
                  刑事第十一庭  審判長法  官  劉方慈
                                      法  官  顧正德
                                      法  官  黃紹紘
以上正本證明與原本無異。
如不服本判決應於收受送達後十日內向本院提出上訴書狀，並應
敘述具體理由；其未敘述上訴理由者，應於上訴期間屆滿後二十
日內向本院補提理由書（均須按他造當事人之人數附繕本）「切
勿逕送上級法院」。告訴人或被害人如對於本判決不服者，應具
備理由請求檢察官上訴，其上訴期間之計算係以檢察官收受判決
正本之日期為準。
                                      書記官  陳靜君
中    華    民    國    99    年    3     月    31    日
附錄本案論罪科刑所犯法條全文
刑法第二百十條
偽造、變造私文書，足以生損害於公眾或他人者，處五年以下有
期徒刑。
刑法第二百十六條
行使第二百十條至第二百十五條之文書者，依偽造、變造文書或
登載不實事項或使登載不實事項之規定處斷。
刑法第三百三十九條
意圖為自己或第三人不法之所有，以詐術使人將本人或第三人之
物交付者，處五年以下有期徒刑、拘役或科或併科一千元以下罰
金。
以前項方法得財產上不法之利益或使第三人得之者亦同。
前二項之未遂犯罰之。

司法院資訊處製作；財團法人民間司法改革基金會備份。
